【裁判字號】    96,重上,487
【裁判日期】    980714
【裁判案由】    損害賠償
【裁判全文】
臺灣高等法院民事判決                 96年度重上字第487號
上  訴  人  甲○○
訴訟代理人  吳啟孝律師
複  代理人  范  惇律師
被  上訴人  丙○○
            丁○○
共      同
訴訟代理人  吳雨學律師
上列當事人間損害賠償事件，上訴人對於中華民國96年7月31日
臺灣臺北地方法院95年度重訴字第1334號第一審判決提起上訴，
本院於98年6月30日言詞辯論終結，判決如下：
    主      文
原判決廢棄。
被上訴人在第一審之訴及其假執行之聲請均駁回。
第一、二審訴訟費用由被上訴人負擔。
    事實及理由
一、被上訴人起訴主張：上訴人於民國 (下同)94年8月22日與伊
    簽訂「投資意向書」，要求伊等須開立面額新臺幣 (下同)1
    50萬元之本票作為擔保，以保證伊等願意履行「投資意向書
    」中所列之6 項要求。嗣後兩造與訴外人瑞鴻國際服飾有限
    公司 (下稱瑞鴻公司) 於同年月29日簽訂投資協議書（下稱
    系爭投資協議書)， 約定上訴人投資瑞鴻公司新臺幣（下同
    ）800 萬元，瑞鴻公司財務管理之權限，由兩造共同負責，
    上訴人並得指定財務人員管理帳務，伊等不得拒絕，伊等並
    同意自上訴人接管瑞鴻公司財務時起，瑞鴻公司所有之支票
    及銀行帳戶原有印鑑變更加入上訴人印鑑，伊等不得擅自變
    更印鑑。若有任一方違約，應賠償他方，並加計懲罰性違約
    金800萬元。詎上訴人卻違反系爭投資協議書第3條有關瑞鴻
    公司之財務管理應由兩造共同負責之約定，對於瑞鴻公司之
    出帳、對帳、票據均不補章，亦不出帳、對帳，以致瑞鴻公
    司支票退票，成為拒絕往來戶，無法繼續經營，並經法院裁
    定解散等情。爰依系爭投資協議書第12條約定，求為命上訴
    人給付800 萬元及自支付命令送達翌日起算之法定遲延利息
    之判決。
二、上訴人則以：系爭投資協議書第3 條所謂公司財務由兩造共
    同負責，實係為保障伊投入800 萬元資金投資瑞鴻公司之權
    利，不致因伊未擔任公司董事而遭侵害，故賦與伊「得」監
    督並指定財務人員管理帳務之權利，實係為伊享有監督權之
    意，並非義務，因此即便伊消極不行使該條約定之權利，亦
    無違反系爭投資協議書第12條所定之義務而需負擔違約之責
    任。縱認系爭投資協議書第3 條解為伊負有管理財務之義務
    ，伊亦無違約之情事。伊並無被上訴人所主張之不補章、不
    出帳行為致公司無法繼續經營。又伊提示保證票係依伊與瑞
    鴻公司間所簽訂「合作開發商品合約書」第2 條之約定合法
    行使權利，並無不法或有違反系爭投資協議書之情形。至瑞
    鴻公司果有發生退票之情形，係因國泰世華銀行及台北國際
    商銀等加入伊印鑑之銀行存款不足，而公司資金係因被上訴
    人自95年1 月起違約將公司資金轉入私設、故意隱匿之大眾
    銀行帳戶內，並自95年1月至3月為止共提領250 萬餘元所致
    ，與伊無關，伊更無所謂拒絕補章之情事。又縱認伊違約，
    被上訴人請求800 萬元違約金，亦屬過高。另被上訴人未提
    供內帳交予伊所指定之財務人員管理，及未將瑞鴻公司所有
    之華泰銀行、彰化銀行、寶華銀行、第一銀行及大眾銀行支
    票及銀行帳戶變更加入伊印鑑；並於95年1 月間起將公司資
    金，由有伊加入印鑑之國泰世華銀行帳戶，全數移往未有伊
    加入印鑑之大眾銀行帳戶內進出，顯係規避伊對瑞鴻公司資
    金之財務管理及監控權，亦已違反系爭投資協議書第3 條、
    第4 條之約定，故依系爭投資協議書第12條約定，伊自得主
    張被上訴人違約，應賠償伊懲罰性違約金800 萬元，並以此
    對被上訴人主張抵銷等語，資為抗辯。
三、原審為被上訴人全部勝訴之判決，上訴人不服，提起上訴，
    並聲明：(一)原判決廢棄。(二)被上訴人在第一審之訴及假執行
    之聲請駁回。被上訴人答辯聲明：上訴駁回。
四、兩造不爭執之事實：
  (一)兩造於94年8 月22日簽訂「投資意向書」，約定上訴人於簽
    約後10日內明確表示及決定是否願意投資瑞鴻公司。
  (二)被上訴人、上訴人、瑞鴻公司於94年8 月29日簽訂「投資協
    議書」，約定上訴人以出資方式投資瑞鴻公司800 萬元，瑞
    鴻公司之財務管理權則由兩造共同負責，上訴人並得指定財
    務人員管理帳務，被上訴人不得拒絕。被上訴人同意自上訴
    人接管瑞鴻公司財務時起，於瑞鴻公司所有之支票及銀行帳
    戶原有印鑑變更加入上訴人印鑑，被上訴人不得擅自變更印
    鑑。若有任一方違約，應賠償他方，並加計懲罰性違約金80
    0萬元。
  (三)被上訴人於94年9月5日共同簽發面額150 萬元之本票持交上
    訴人，以確保上訴人上開投資權益。嗣上訴人持上開本票向
    原法院聲請本票裁定（95年度票字第26132號） 以為執行名
    義，聲請對被上訴人丁○○所有坐落臺北市○○區○○段3
    小段0701地號土地及其上門牌號碼臺北市○○街44巷10號7
    樓房屋為強制執行。
  (四)瑞鴻公司於96年3月15日經臺灣板橋地方法院以96年度司字
    第13號裁定解散。
五、上訴人有違約之情事：
  (一)系爭投資協議書第3 條係上訴人之權利，亦是義務：
  依系爭投資協議書第3 條約定：「於簽訂本協議書之翌日起
    ，丙方（即瑞鴻公司）財務管理之全權，即由甲（即上訴人
    ）、乙方（即被上訴人）共同負責。甲方並得指定財務人員
    管理帳冊，乙方不得拒絕」等語，所謂公司財務由雙方共同
    負責，其目的在於保障欲投資800 萬元資金於瑞鴻公司之上
    訴人，賦與上訴人「得」監督並指定財務人員管理帳務之權
    利，惟瑞鴻公司為有限公司，由全體股東共同經營，公司財
    務能否妥當管理，攸關公司可否順利營運，倘公司財務管理
    不善，勢將影響公司資金之調度運用，公司自難順利營運，
    故兩造就瑞鴻公司之財務應負共同管理之責任，上訴人抗辯
    該約定係其權利，並非義務，上訴人消極不行使第3 條之約
    定，亦無違反第12條所定之義務而需負擔違約之責任云云，
    自無足取。
  協議書之意思既明，上訴人請求訊問田振慶律師說明協議書
    之真意，即無必要。
  (二)上訴人確有違反系爭投資協議書第3條約定，致瑞鴻公司無
    法經營而解散之情事：
  上訴人於原審另案95年度訴字第9107號債務人異議之訴審理
    時，陳述：「有參與公司經營，有設計和審核財務，時間約
    從94年9月初到12月底… 平常公司有一些應付票據或廠商請
    款，我看過沒問題才會蓋章，有問題的就不會蓋章，我會去
    對（帳），要花一些時間…帳除了廠商請款，尚有公司員工
    薪水，及公司應付費用。都是負責人先蓋，我是最後才蓋，
    所有的東西我蓋過章以後仍要送到會計師那邊審核，如應收
    應付票據、銀行對帳單等」（見本院卷(一)第74-75頁）， 足
    證瑞鴻公司所有資金之運用，上訴人有最後審核權利，負財
    務審核、出帳、內部管理等有關公司經營項目之權利，上訴
    人主張其非董事，單純為橡皮圖章於表冊上核章用印或僅參
    與瑞鴻公司之小部分設計工作云云，不足採信。
  證人即曾任瑞鴻公司廠務之戊○○具結證稱：「代工完成後
    請款，我會將請款資料交給甲○○指定的會計師先過目，會
    計師做帳後交給甲○○，所有的帳都要甲○○看過蓋章才能
    出帳。…我領到代工的支票，是支票上要有公司的大章、丁
    ○○及甲○○的私章，三個章都蓋才可以領到錢。」、「94
    年12月以後，甲○○就開始連續3 個月都不蓋章，代工領不
    到錢，就一直找我吵，我去問甲○○，她說帳會計師看過，
    但她還沒看，所以沒蓋章，我就每一筆跟她解釋核對。她說
    帳沒問題，很清楚。她叫我再等一下，結果都等不到她蓋章
    。後來代工再催款，我再去問，她還是沒說原因，只叫我等
    。…代工連續3 個月沒領到錢，所以不肯交貨，公司也沒有
    貨可以賣。」等語（見原審卷第303-305頁）。 及依證人戊
    ○○於原審當庭提出，而上訴人對形式真正並不爭執之代工
    廠商請款資料代工結帳明細表、請款單、支票等（見原審卷
    第332-366頁），其中1份係代工廠商就94年8月、9月之交貨
    於94年10月17日請款，於同年月27日領得瑞鴻公司及上訴人
    共同蓋章簽發、票載發票日94年11月19日之支票；另1 份則
    係代工廠商就94年10月、11月之交貨於94年12月15日請款，
    於同年月22日領得瑞鴻公司及上訴人共同蓋章簽發、票載發
    票日95年1 月26日之支票，相核以觀，證人戊○○所述尚屬
    相符。上訴人摭取片斷，抗辯其於國泰世華銀行帳戶所開支
    票用印至95年2月22日（開給宸宜有限公司12,300元，付2月
    份貨款 ），於台北國際商銀帳戶之支票用印至95年2月25日
    （開給禾昌布行有限公司125,700元，付2月份貨款），並無
    拒不蓋章出帳之情事云云，亦無可取。
  上訴人既應依系爭投資協議書第3 條之約定，履行管理財務
    之義務，予以對帳、核章，尚不得以被上訴人就瑞鴻公司有
    部分帳戶未變更加入上訴人之印章為由，即可拒不履行對帳
    核章之財務管理義務。查鼎宏實業有限公司向上訴人請領針
    織衫之貨款，總計金額為343,600元，上訴人分成2筆給付，
    95年3 月31日發票，票號ep0000000號，金額203,600元之支
    票，因上訴人未蓋印鑑章而導致退票，另1張95年2月28日，
    票號ep0000000號，金額140,000元已兌現，有國泰世華商業
    銀行98年3月12日（98）國世銀二重字第00084號函在卷可按
    （見本院卷(三)第35、38-40頁），該2張既係連號支票，上訴
    人應係有意未蓋章；此外，票號為QL0000000（金額為2,000
    元）、QL0000000（金額為7,875元）及QL0000000（金額為3
    32,900元）之3張支票，上訴人亦確未蓋章（見原審卷第373
    頁），足見上訴人拒不蓋章出帳，其僅以票號QL0000000、Q
    L0000000金額分別為2,000元、7,875元之小額支票，並非開
    給代工或是布料廠商，且上訴人未見過這2 張支票，懷疑係
    被上訴人自行於事後開立云云，同無足取。
  按，文書，依其程式及意旨得認作公文書者，推定為真正（
    民事訴訟法第355條參照），經濟部96年2月16日經授中字第
    09631710380號函及板橋地方法院司字第13號， 屬公文書，
    上訴人既未能提出反證，自應認其形式為真正。依該公文書
    記載瑞鴻公司確因上訴人惡意不補章、不出帳、對帳，致該
    公司跳票成為銀行拒絕往來戶，使公司無法繼續經營，建議
    宜裁定解散。上開經濟部之結論係參酌被上訴人之意見及經
    濟部派員實地觀察瑞鴻公司營運狀況所得，其所為結論應屬
    可採。又瑞鴻公司因上訴人對於公司之出帳、對帳、票據均
    不出帳、對帳、補章，致瑞鴻公司支票跳票成為銀行拒絕往
    來戶，並已向台北縣政府報備准予停業（見台北縣政府95年
    7 月26日北府建登字第0953036342號營利事業登記核准通知
    書），公司經營確有顯著之困難，亦據本院裁定瑞鴻公司解
    散確定，有本院96年度抗字第639 號民事裁定附卷可憑（見
    原審卷第313-315頁 ），堪認上訴人確有違約情事，上訴人
    以經濟部之實地觀察公司營運狀況，係該部人員到場聽取被
    上訴人個人報告，並無通知上訴人或其他股東、債權人到場
    說明，更未經上訴人表示意見，不得憑此即認公司營運不佳
    係上訴人之行為所致云云為抗辯，自無足取。
  上訴人並未能證明瑞鴻公司有內帳、外帳：
  (1)按公司帳冊，俗有「內帳」「外帳」之別，內帳又稱「財務
    帳」，係指公司實際發生、無論大、小收支或有無憑証，經
    公司權限主管同意後支付之款項資料；而外帳又稱「稅務帳
    」，係指公司實際發生之交易，有實質憑證且得國稅局認可
    之合法單據之款項資料，故內帳係真實反映企業經營之成果
    ，且與股東權益有關，而外帳在稅務上係可依公司之決定為
    帳務調整，利用增加外帳費用藉以減少收益降低應納稅額，
    係作報稅所用，此據證人即安祐會計師事務所乙○○會計師
    及李淑敏於本院證述明確（見本院卷(二)第224-227頁）。
  (2)查，證人即安祐會計師事務所乙○○會計師及李淑敏固於本
    院證稱因被上訴人不提供正確之內帳資料，隱匿公司帳冊及
    銀行往來資料，以致內帳僅做一個月（至94年9月為止），
    94年9月以後不再處理瑞鴻公司之內帳（見本院卷(二)第224-2
    27頁）；於原審另案95年度訴字第9107號債務人異議事件，
    亦證稱：「基本上內帳需要清楚的資料，例如銀行存摺、對
    帳單、應收應付票據明細，但是在處理內帳的過程中並不順
    利，事務所小姐常跟瑞鴻國際服飾有限公司要不到資料，所
    以我們在94年8月、9月處理帳務到一個段落後，我們就告知
    甲○○（即上訴人）不再處理內帳的事務，外帳的部分因為
    公司一直沒有支付我們記帳事務的費用，到95年2 月時被上
    訴人說公司要清算，等到清算完結後才會支付事務所的記帳
    費用」、「因為取得資料非常困難，上訴人投資後，照正常
    程序必須由瑞鴻國際服飾有限公司提出支付憑證給我們，但
    是我們很難要到這些東西，他們甚至連存摺、對帳單都不給
    」、「投資之前有去查核過，公司有提示幾個帳戶，他有提
    示的帳戶我才會知道，後來公司的帳戶我都無法掌握」等語
    （見本院卷(二)第57-63頁）。 足認瑞鴻公司確有內帳、外帳
    ，故被上訴人否認瑞鴻公司有內帳、外帳云云（見本院卷(二)
    第202頁）， 自無足取。惟，被上訴人陳述業將瑞鴻公司所
    有之資料全部提供（見本院卷(二)第202頁）， 自應由上訴人
    就被上訴人未提供全部資料之事實，負舉證責任，茲上訴人
    既未能證明被上訴人未提供全部帳簿資料，自難憑其主觀之
    意見，即認定被上訴人有違反系爭投資協議書第3、4條之約
    定。況，兩造如有違反系爭投資協議書之約定，本應各負違
    約責任，不得以此為由，拒絕審核廠商請款及蓋章，導致公
    司無法營運，故上訴人以此為抗辯，自不可採。
  綜上，上訴人既有違約之情事，被上訴人主張上訴人應依系
    爭投資協議書第12條之約定給付懲罰性違約金800 萬元，自
    屬有據。
  (三)被上訴人請求800萬元違約金，並無過高之情事：
  兩造投資協議書第12條約定：「本協議書三方所約定之義務
    ，均應誠信履約，若有任一方違約，皆應賠償他方，並加計
    懲罰性違約金800 萬元」，其性質已明示屬懲罰性違約金。
  按，約定之違約金額過高者，法院得減至相當之數額，為民
    法第252 條所明定，此規定乃係賦與法院得依兩造所提出之
    事證資料，斟酌社會經濟狀況並平衡兩造利益而為妥適裁量
    、判斷之權限，非謂法院須依職權蒐集、調查有關當事人約
    定之違約金額是否有過高之事實，而因此排除債務人就違約
    金過高之利己事實，依辯論主義所應負之主張及舉證責任。
    況違約金之約定，為當事人契約自由、私法自治原則之體現
    ，雙方於訂約時，既已盱衡自己履約之意願、經濟能力、對
    方違約時自己所受損害之程度等主、客觀因素，本諸自由意
    識及平等地位自主決定，除非債務人主張並舉證約定之違約
    金額過高而顯失公平，法院得基於法律之規定，審酌該約定
    金額是否確有過高情事及應予如何核減至相當數額，以實現
    社會正義外，當事人均應同受該違約金約定之拘束，法院亦
    應予以尊重，始符契約約定之本旨（最高法院93年台上字第
    909號判決參照）。查，兩造既約定違約金為800萬元，基於
    契約自由原則，法院應予尊重，上訴人並未舉證證明約定之
    違約金過高而有顯失公平之情事，故其抗辯約定之違約金過
    高，請求酌減數額云云，自不可採。
六、被上訴人亦有違約之情事，上訴人主張抵銷有理由：
  (一)被上訴人未依系爭投資協議書第4條之約定，將6個銀行的帳
    戶變更加入上訴人之印鑑：
  系爭投資協議書第4 條約定：「乙方（即被上訴人）同意丙
    方（即瑞鴻公司）所有之支票及銀行帳戶印鑑，自甲方（即
    上訴人）接掌丙方財務時起，即於原有印鑑外，變更加入甲
    方之印鑑，乙方不得擅自變更印鑑」；惟瑞鴻公司尚有(1)華
    泰銀行：活存、支存帳戶(2)寶華銀行：活存帳戶(3)台北國際
    商業銀行汀洲分行：活存、支存帳戶(4)第一銀行：活存、支
    存帳戶(5)大眾銀行：活存、支存帳戶(6)彰化銀行：活存、支
    存帳戶，未予變更加入上訴人之印鑑，為被上訴人所不爭執
    。查，該已開戶之銀行帳戶，其存摺、印鑑章依常情係由被
    上訴人保管持有中，被上訴人依約既有同意變更印鑑之義務
    ，竟未為變更致上訴人無法掌控該帳戶，即已違反該協議書
    第4 條之約定。又銀行帳戶加入上訴人印鑑與上訴人是否應
    承擔對銀行之借款債務，係屬二事，不因帳戶加入印鑑，上
    訴人即當然成為銀行之債務人，被上訴人主張：所有與瑞鴻
    公司有往來之銀行均已明確列於雙方所簽訂「投資協議書」
    及「合作開發商品合約書」中，上訴人亦知悉，且經上訴人
    委任安祐會計師事務所查核，其中大眾銀行、彰化銀行及台
    北國際商銀（改名永豐商銀）汀洲分行係貸款備償帳戶，不
    加入上訴人之印鑑為對上訴人有利之行為云云，自無足取。
  況，兩造94年8 月29日協議書既約定瑞鴻公司所有之支票及
    銀行帳戶印鑑，自上訴人接掌財務時起，於原有印鑑外，變
    更加入上訴人之印鑑，被上訴人不得擅自變更印鑑等語，其
    意即在共同控管公司財務，惟被上訴人另於95年1月3日在大
    眾銀行新開瑞鴻公司帳號000000000000之帳戶，有大眾銀行
    96年12月26日（96）二重發字第88號函文暨客戶歷史明細交
    易資料在卷可按（見本院卷(一)第122-126頁 ），被上訴人並
    以該帳戶為資金往來使用，迴避上訴人之監管，違反系爭投
    資協議書之約定甚明；至上訴人所委任之乙○○會計師之查
    核報告、日記簿、總帳簿、銀行放款收據雖羅列各該銀行帳
    戶，惟與被上訴人之違約無關，被上訴人主張既已揭露，上
    訴人已知悉，其無違約云云，自不可採。
  上訴人與瑞鴻公司於94年5 月17日另簽立「合作開發商品合
    約書」，共同投資開發東森購物2005年春夏秋冬服飾，瑞鴻
    公司並開立2 張各為300萬與150萬元之保證支票予上訴人，
    於第2條第4項後段約定「甲方（即瑞鴻公司）如有違約，乙
    方（即上訴人）即可執該等支票行使權利，以為損害賠償」
    （見本院卷(三)第114頁），嗣上訴人認瑞鴻公司違約提示該2
    張保證支票，係其與瑞鴻公司之權利義務關係，與被上訴人
    無關，被上訴人據以主張所有與瑞鴻公司有往來之銀行已明
    列於「合作開發商品合約書」中，上訴人自難諉為不知有該
    等帳戶云云，自無足取。
  (二)上訴人既已依約指定安祐會計師事務所乙○○會計師為財務
    人員管理帳務，被上訴人亦未拒絕，即未違反系爭投資協議
    書第3 條之約定；另上訴人主張被上訴人未提供內帳之情事
    ，惟上訴人並未能舉證證明被上訴人未提供全部帳簿資料，
    自難憑其主觀之意見，即認定被上訴人有違反系爭投資協議
    書第3、4條之約定，已如前述，故上訴人此部分之主張不足
    採信。
  (三)綜上，上訴人依系爭投資協議書第12條約定，請求被上訴人
    給付懲罰性違約金800萬元，自屬有據。
  (四)按，二人互負債務，而其給付種類相同，並均屆清償期者，
    各得以其債務，與他方之債務，互為抵銷，應以意思表示，
    向他方為之。其相互間債之關係，溯及最初得為抵銷時，按
    照抵銷數額而消滅（民法第334條第1項、第335條第1項參照
    ）。茲被上訴人既有違約之情事，依上開投資協議書第12條
    約定，亦應賠償上訴人懲罰性違約金800 萬元，上訴人行使
    抵銷自屬可採，故經抵銷後，兩造間債之關係，溯及最初得
    為抵銷時，按照抵銷數額而消滅，被上訴人已無餘額得請求
    上訴人為給付。
七、綜上所述，被上訴人依系爭投資協議書第12條之約定，固得
    請求上訴人給付懲罰性違約金800 萬元，惟上訴人依系爭投
    資協議書第12條約定，主張被上訴人違約，應給付懲罰性違
    約金800 萬元，亦有理由，經抵銷後，被上訴人已無餘額得
    請求上訴人為給付，原審為上訴人敗訴之判決，並為假執行
    之宣告，尚有未洽。上訴意旨指摘原判決不當，求予廢棄改
    判，為有理由。爰由本院予以廢棄改判如主文第2 項所示。
八、兩造其餘之攻擊或防禦方法及未經援用之證據，經本院斟酌
    後，認為均不足以影響本判決之結果，自無逐一詳予論駁之
    必要，另上訴人以被上訴人丁○○於94年12月15日成立亞索
    達有限公司，經營與瑞鴻公司相同之業務，抗辯與瑞鴻公司
    經營不善有直接因果關係云云，因與本案無關，亦不予論述
    ，均併此敘明。
九、據上論結，本件上訴為有理由，依民事訴訟法第450條、第
    78條，判決如主文。
中    華    民    國    98    年    7     月    14    日
                    民事第十五庭
                        審判長法  官  林恩山
                              法  官  陳雅玲
                              法  官  黃國忠
正本係照原本作成。
如不服本判決，應於收受送達後20日內向本院提出上訴書狀，其
未表明上訴理由者，應於提出上訴後20日內向本院補提理由書狀
（均須按他造當事人之人數附繕本）上訴時應提出委任律師或具
有律師資格之人之委任狀；委任有律師資格者，另應附具律師資
格證書及釋明委任人與受任人有民事訴訟法第466條之1第1 項但
書或第2項（詳附註）所定關係之釋明文書影本。
中    華    民    國    98    年    7     月    15    日
                              書記官  陳明俐
附註：
民事訴訟法第466條之1（第1項、第2項）：
對於第二審判決上訴，上訴人應委任律師為訴訟代理人。但上訴
人或其他法定代理人具有律師資格者，不在此限。
上訴人之配偶、三親等內之血親、二親等內之姻親，或上訴人為
法人、中央或地方機關時，其所屬專任人員具有律師資格並經法
院認為適當者，亦得為第三審訴訟代理人。


司法院資訊處製作；財團法人民間司法改革基金會備份。
